【裁判字號】    97,上訴,2008
【裁判日期】    971028
【裁判案由】    誣告
【裁判全文】
臺灣高等法院臺中分院刑事判決        97年度上訴字第2008號
上  訴  人
即  被  告  己○○
上列上訴人因誣告案件，不服臺灣臺中地方法院96年度訴字第14
82號中華民國97年6月12日第一審判決（起訴案號：臺灣臺中地
方法院檢察署96年度偵字第6379號），提起上訴，本院判決如下
：
    主  文
原判決撤銷。
己○○無罪。
    理  由
一、公訴意旨略以：上訴人即被告己○○ (下稱被告)與甲○○
    、丙○○、乙○○、丁○○、戊○○同為臺中縣大里巿新義
    路「大唐皇庭」社區住戶，戊○○並為該社區管理委員會現
    任主任委員；而甲○○則為現任管理委員會監察委員；丙○○則為管理委員會設備委員；乙○○則為管理委員會前任監
    察委員；丁○○則為管理委員會前任設備委員。己○○明知
    該社區於民國95年11月5日以95皇騰字第11006號公告之幹事
    張廷健，領有公寓大廈管理服務人員認可證，符合管理委員
    會幹事之資格，且聘用程序亦是依照公寓大廈管理條例規定
    ，又於95年12月確已完成區分所有權人會議，並完成委員之
    推舉，95年度之財務報表在完成彙整後，將加以公告等情，
    竟於具狀向臺灣臺中地方法院檢察署誣指：(一)大唐皇庭管理
    委員會95年11月5日95皇騰字第11006號公告之幹事張廷健，
    未經中央主管機關許可及認可。(二)大唐皇庭管理委員會聘用
    張廷健違反須比價3家，且動支新台幣（下同）5萬元以上，
    須由區分所有權人會議決定。(三)大唐皇庭95年9月12日區分
    所有權人會議未達開會人數而流會，然仍做成會議紀錄，但
    未送達每1區分所有權人。(四)大唐皇庭管理委員會新任管理
    委員當選係經指派而非票選，違反民主選舉辦法。(五)大唐皇
    庭管理委員會補助方案違反95年度第2次區分所有權人會議
    決議，背信、詐欺取財及圖利主委、副主委及設備委員。(六)
    該委員會95年之財務報表及區分所有權人選票名單未公告也
    未交區分所有權人等情，而誣告甲○○、丙○○、乙○○、
    丁○○、戊○○違反公寓大廈管理條例並涉犯背信、詐欺取
    財、妨害公共秩序等罪嫌。因認被告涉犯刑法第169條第1項
    之誣告罪嫌等語。
二、按我國刑事訴訟法係採證據裁判主義，故犯罪事實應依證據
    認定之，無證據不得認定犯罪事實；不能證明被告犯罪者，
    應諭知無罪之判決，此稽之刑事訴訟法第154條第2項、第30
    1條第1項前段規定可明。再事實之認定，應憑證據，如未能
    發現相當證據，或證據不足以證明，自不能以推測或擬制之
    方法，為裁判基礎（最高法院40年台上字第86號判例意旨參
    照）。且認定犯罪事實所憑之證據，雖不以直接證據為限，
    間接證據亦包括在內；然而無論直接或間接證據，其為訴訟
    上之證明，須於通常一般之人均不致有所懷疑，而得確信其
    為真實之程度者，始得據為有罪之認定，若其關於被告是否
    犯罪之證明未達此程度，而有合理性之懷疑存在時，致使無
    從形成有罪之確信，依罪證有疑，利於被告之證據法則，即
    不得遽為不利被告之認定（最高法院76年台上字第4986號判
    例意旨參照）。又依同第161條第1項規定，檢察官就被告犯
    罪事實應負舉證責任，並指出證明之方法，對於其所訴之被
    告犯罪事實，應負提出證據及說服之實質舉證責任，倘所提
    出之證據不足為被告有罪之積極證明，或其闡明之證明方法
    無從說服法官以形成被告有罪之心證，基於無罪推定之原則
    ，自應為被告無罪之諭知。
三、公訴人認被告對告訴人等人上開指訴，涉犯誣告罪嫌，係以
    ：(一)被告前對告訴人甲○○、謝雪、乙○○、丁○○、戊○○涉提出告訴之背信等案件，已經臺灣臺中地方法院檢察署
    檢察官以96年度偵字第30 3號為不起訴處分確定在案，有該
    不起訴處分書在卷可稽，足證被告提出告訴之目的，在於使
    告訴人甲○○、丙○○、乙○○、丁○○、戊○○受刑事訴
    追。(二)依據該社區管理委員會前任主任委員邱王秀琴及告訴
    人戊○○、甲○○等人在臺灣臺中地方法院檢察署95年偵第
    303號背信等案件偵查中之供述，並有張廷張廷健之公寓大
    廈管理人員認可證、大唐皇庭95年度第3次區分所有權人會
    議通知函、開會通知單、會議紀錄、區分所有權人名冊、會
    議出席委託書、聘書、大唐皇庭管理委員會95年9月份財務
    收支報表、95年11月份固定支出表、協議書、大唐皇庭94
    年度財務報表及公告照片等證據，堪認被告告訴所指各節與
    事實不符。(三)且有告訴人甲○○、丙○○、乙○○、丁○○
    、戊○○提出該社區95年1月至9月份，經管理委員、監察委
    員、財務委員簽認之收支報表為證。(四)被告同為「大唐皇庭
    社區」之住戶，又該社區均定時召開會議並公佈會議紀錄及
    收支報表，被告若欲查證或知悉社區事務決議及收支情形，
    自可透過參加會議、參閱會議記錄，甚至直接向社區管理委
    員會幹部、總幹事詢問，何況依據告訴人甲○○、丙○○、
    乙○○、丁○○、戊○○等人之證述，被告在921大地震前
    ，亦曾參加社區會議無訛，益證被告知悉獲取社區決議事項
    之管道，亦明確知悉社區事務決議之經過等事證為論據。
四、訊據被告堅決否認有誣告犯行，辯稱：(一)被告所指訴之事實
    ，均有事證為依據，並非誣告，大唐皇庭管理委員會實際上
    沒有公告移交95年度財務報表，且95、96年度大唐皇庭大廈
    區分所有權人住戶大會5次也都流會，並無各該次之區分所
    有權人住戶大會會議紀錄，又被告於95年10月12日當天在大
    唐皇庭社區守衛室落地玻璃門外撥打國際電話全程監視當天
    開會情況，實際上有多人，包括甲○○均未到會，並未開會
    ，被告也有拍照存證，此見之被告先前提出之「證據五之Ａ
    、五之Ｂ」證據可證；於原審審理時，伊質問甲○○誰指定
    你們出來當管理委員的，甲○○用手指向戊○○，並稱是「
    他 (指戊○○)」，戊○○本身不是區分所有權人，完全沒
    有資格被選舉，依照公寓大廈管理條例第25條，能指定的是
    公所的承辦人員，依照慣例也都依照公寓大廈管理條例第25
    條、31條、32條選出來為止，所以被告告他們當選無效，並
    不是選舉出來的，也沒有資格聘用張廷健無照執業，其聘用
    確違反公寓大廈管理條例第42條，應依公寓大廈管理條例第
    49條之規定課以罰鍰；張廷健受聘為96年度管理委員會總幹
    事，其任用期間已超過1年，受薪總金額已超過5萬元，而依
    大唐皇庭公寓大廈管理規約規定，1年內支出5萬元以上，就
    必須由大唐皇庭區分所有權人住戶大會決定，管理委員會並
    無權決定。證人丙○○、丁○○、甲○○所為不利於被告之
    陳述，根本與被告提出之證據不符，都是偽證。優惠主任管
    理委員之管理費全免、財務委員及設備委員之管理費減半的
    辦法，已於95年09月12日區分所有權人住戶大會廢除，且在
    95年10月12日區分所有權人住戶大會始再決議優惠主委管理
    費全免、副主委、財委、設備委員管理費減半的優惠辦法，
    則之前他們所減免，明顯是自肥、貪污。又第3次區分所有
    權人住戶大會既是流會，則管理委員之當選並非票選或舉手
    ，而是推選的，連1票都沒有，所為決議管理委員管理費補
    助方案亦屬無效，據以辦理就是自肥、貪污。張廷健之公寓
    大廈管理服務人員認可證是有效期限屆至後再換證的，受聘
    時已逾期限未換證，可見張廷健始自95年11月受聘時起，迄
    於96年8月2日換照後，是無照執業好幾個月的，而且到現在
    還沒有把執照公告在大唐皇庭的公告欄內。大唐皇庭管理委
    員會確實沒有把95年10月的財務報表公告，被告於95年11
    月8日是針對95年10月份的財務報表，並不是指11月份之財
    務報表，檢察官不起訴處分書卻載稱；11月份的財務報表有
    公告，明顯不符。明明廖鴻隆95年11月8日有打電話給主委
    、財委，還有鴻鑫守衛公司查證，對於財務報表他們是互推
    ，而且是沒有做，更不可能有公告，廖鴻隆警察拍的照片上
    公告欄上就沒有，結果廖鴻隆於法庭卻說不知道云云，所述
    完全不實。而造成大唐皇廷現在每個月只公告財務月報表，
    至於領繳報表、收據、發票、會計憑證都不公告了。大唐皇
    廷既有上開違反規定，被告為維護權利，向警察機關提出糾
    正，並無犯罪可言等語。
五、按刑法第169條第1項誣告罪，以意圖他人受刑事或懲戒處分
    向該管公務員誣告為構成要件，所謂刑事處分乃指受法院判
    決刑事罪刑，而懲戒處分，則指公務員懲戒法規所定之各項
    懲戒處分而言。是以誣告罪之成立，須以被誣告人因虛偽之
    申告，而有受刑事或懲戒處分之危險為其要件，故以不能構
    成犯罪或受懲戒處分之事實誣告人者，雖意在使人受刑事或
    懲戒處分，亦不能成立犯罪。從而，檢舉他人違反行政法規
    ，應受行政處分，既與刑事或懲戒處分不同，縱屬虛構，亦
    與誣告罪之構成要件不符，自屬不應處罰 (最高法院29年上
    字第2986號、30年上字第2003號、32年上字第646號判例參
    照)。經查：(一)被告係於95年11月8日向台中縣警察局霧峰分
    局內新派出所員警，對大唐皇庭管理委員會前後屆之主任委
    員、副主任委員、監察委員、設備委員、財務委員即邱王秀
    琴、戊○○、乙○○、丁○○、郭廷鎮、丙○○、甲○○等
    人以言詞提出告訴，再由臺中縣警察局霧峰分局移送檢察官
    偵辦，有卷證資料可稽，則公訴人起訴書載稱：被告具狀向
    臺灣臺中地方法院檢察署提出告訴云云，自屬有誤，先此敘
    明。(二)經稽之被告於上開期日向員警告訴之警詢筆錄固載稱
    ：大唐皇庭95年9月12日區分所有權人會議未達開會人數而
    流會，然仍做成會議紀錄，但未送達每1區分所有權人；同
    年10月12日大唐皇庭95年第3次區分所有權人大會也是出席
    人數不夠，且管理委員會之當選，不是票選或舉手選舉，違
    反民主選舉辦法，且大唐皇庭管理委員會95年11月5日95皇
    騰字第11006號公告之幹事張廷健，未經中央主管機關許可
    及認可，分別違反公寓大廈管理條例第31條、第32條第1項
    、第3項、第41條、第42條、第43條第1項第2款之規定等情
    。惟不論被告上開指訴之各項事實是否屬實，依上開公寓大
    廈管理條例之相關條文規定，被告所指之違規情形，其法律
    責任皆無刑事或懲戒處分可言，顯與刑法第169條第1項規定
    之誣告罪構成要件不該當，自難以該罪責相繩。
六、復按誣告罪之成立，以意圖他人受刑事處分虛構事實而向該
    管公務員申告為其要件，故其所訴事實，雖不能證明係屬實
    在，而在積極方面尚無證據證明其確係故意虛構者，仍不能
    遽以誣告罪論處 (最高法院46年台上字第927號判例參照)。
    再誣告罪必告訴人所訴被訴人之事實必須完全出於虛構為要
    件，若係事出有因，致有所誤會或懷疑有此事實，或對其事
    實張大其詞而為告訴之情形，縱令所告之案件，因證據不足
    ，經檢察官為不起訴處分或法院判決無罪，被訴人不必負刑
    責，尚應就告訴人有無虛構誣告之故意以為斷，並非當然可
    以誣告罪相繩。然如告訴人主觀上欠缺誣告之故意，自不能
    令負誣告罪責 (最高法院32年上字第184號、44年台上字第
    892號及59年度台上第581號判例意旨及82年度台上字第1637
    號判決意旨參照)。查：(一)被告於上開期日警詢時，固復指
    訴：大唐皇廷管理委員會聘用張廷健違反須比價3家，且動
    支5萬元以上，須由區分所有權人會議之決定；且大唐皇庭
    管理委員會所實施之管理費補助方案 (指優惠管理委員會主
    任委員之管理費全免、副主委、財委、設備委員之管理費均
    減半之優惠辦法)，違反95年度第2次區分所有權人會議決議
    ，有背信、詐欺取財及圖利主委、副主委、財委及設備委員
    等情，且其對甲○○、謝雪、乙○○、丁○○、戊○○等人
    告訴背信等案件，亦據臺灣臺中地方法院檢察署檢察官以96
    年度偵字第30 3號為不起訴處分確定在案，有該不起訴處分
    書在卷可稽，並經本院調取臺灣臺中地方法院檢察署該案卷
    核閱無訛。(二)惟稽之卷附大唐皇庭90年第5屆區分所有權人
    大會會議紀錄所載，當次大會確有：動用公共基金必須3家
    以上比價資料及審議程序，且動支金額5萬元以上者，須經
    大會表決之決議 (見第303號偵查卷第65頁)。而依告訴人甲○○等人提出告訴時所檢具管理委員會聘用張廷健擔任總幹
    事時之相關資料，確未見有經比價3家或審議程序之情形，
    雖動支公共基金聘用張廷健所需之金額，究應以張廷健每月
    之薪資或其年薪之總額為計算基準，告訴人與被告間各持己
    見，互不相容，但被告主觀上採認張廷健月薪6,000元，年
    薪總額已逾5萬元，而陳稱：管理委員會未依上開住戶大會
    決議進行比價及審議程序乙節，自難認其全然無據。(三)又稽
    之大唐皇庭管理委員會於95年10月12日召開之95年第3次區
    分所有權人大會會議紀錄雖載稱：經全數到場出席會議之區
    分所有權人一致決議通過自該屆開始重新調整管理委員會主
    任委員之管理費全免、副主委、財委、設備委員之管理費均
    半價繳納管理費 (見6379號偵查卷第24頁)。然據大唐皇庭
    管理委員會前任主任委員邱王秀琴、監察委員甲○○、96年
    1 月份之現任主任委員戊○○等3人於96年1月10日檢察官偵
    訊時既均供述：95年10月份及11月份之區分所有權人會議確
    均開會不成等語在卷 (見臺灣臺中地方法院檢察署96年度偵
    字第303號偵查卷第119頁)，則該決議效力如何，自有疑義
    。再被告指稱大唐皇庭於95年9月12日區分所有權人會議決
    議廢止對主任委員、財務委員及設備委員之管理費優待方案
    ，但管理委員會未將該次會議紀錄送交各區分所有權人乙節
    ，經稽之卷附告訴人甲○○等人提出之大唐皇庭95年度之區
    分所有權人會議之各次通知函，大唐皇庭管理委員會確有於
    95年8月30日通知各區分所有權人於95年9月12日召開第2次
    之會議通知函無訛 (見第6379號偵查卷第20頁)，但觀之告
    訴人甲○○、戊○○等人提出告訴時檢具之會議紀錄，僅有
    第3次會議紀錄，並無該次之會議紀錄 (見第6379號上揭偵
    查卷第24~25頁)，而告訴人甲○○、戊○○等人於96年1月
    10日檢察官偵訊時，復僅陳稱：大唐皇庭僅於95年10月份及
    11月份召開之區分所有權人會議流會等節，並未敘及9月份
    有流會之情事，則該次會議紀錄是否確有如被告所指廢止管
    理委員管理費優待方案之情形，何故告訴人未便提出供參，
    自難杜被告之疑竇。況大唐皇庭管理委員會於95年10月12
    日召開之95年第3次區分所有權人大會會議，何故復行提案
    討論管理委員管理費調整補助方案乙事，是否因前次會議確
    已決議廢止優待，始於此次會議再行提案討論，尚非全無斟
    酌餘地。(四)揆之被告上開指稱：大唐皇庭管理委員會聘用張
    廷健為總幹事，其程序有瑕疵，既難謂毫無憑據；又管理委
    員會之主任委員確有免繳管理費、副主委、財委、設備委員
    之管理費減半之情事，既非虛構，其該優惠方案之是否已於
    大唐皇庭95年9月12日區分所有權人會議即行決議廢止，既
    未見告訴人提出該次之會議記錄以供稽核，自仍有可疑之處
    。從而，被告憑依上開事證，質疑告訴人等涉嫌背信、圖利
    云云，固然略嫌誇張、渲染，仍不能因此即謂其虛構事實以
    誣告。
七、綜上所述，被告係大唐皇庭社區之區分所有權人，其對該社
    區管理委員會相關管理委員之作為，質疑其正當性，雖極盡
    挑剔，難合情理，但其向警察機關及檢察官就其所懷疑之相
    關事實，指訴上開各節，既已提出相關具體證據供調查，自
    難謂毫無憑據，而認有故意捏造事實，欲構陷告訴人入罪之
    情事。從而，本案依卷內證據，既不能認被告之行為，符合
    誣告罪之構成要件，自應為無罪之諭知，則原審對於被告上
    開行為，適用刑法第169條第1項誣告罪之規定，予以論罪科
    刑，認事用法自屬未當。從而，被告上訴否認犯罪，並執以
    指摘原判決不當，即為有理由，應由本院將原判決撤銷改判
    ，並諭知被告無罪之判決。
據上論斷，應依刑事訴訟法第369條第1項前段、第364條、第301
條第1項，判決如主文。
本案經檢察官蔡秀男到庭執行職務。
中    華    民    國    97    年    10    月    28    日
            刑事第三庭    審判長法  官  王  增  瑜
                                法  官  廖  柏  基
                                法  官  蔡  紹  良
上列正本證明與原本無異。
檢察官得上訴。
如不服本判決應於收受送達後10日內向本院提出上訴狀，其未敘
述上訴之理由者並得於提起上訴後10日內向本院補提理由書（均
須按他造當事人之人數附繕本）。
                                書記官  許  麗  花
中    華    民    國    97    年    10    月    30    日


司法院資訊處製作；財團法人民間司法改革基金會備份。
